【裁判字號】    97,消債抗,460
【裁判日期】    980330
【裁判案由】    聲請更生程序
【裁判全文】
臺灣高雄地方法院民事裁定           97年度消債抗字第460號
抗  告  人  甲○○
上列抗告人因聲請更生程序事件，對於民國97年11月11日本院97
年度消債更字第1393號裁定提起抗告，本院裁定如下：
    主  文
抗告駁回。
抗告程序費用新臺幣壹仟元由抗告人負擔。
    理  由
一、抗告意旨略以：(一)抗告人與金融機構雖於民國95年協商成立
    ，但抗告人當初參加協商係因積欠各家銀行，每月光是最低
    額加總便遠超過抗告人之負荷，無奈只好以卡養卡，但協商
    當時金融機構居於優勢，當時協商每月應繳金額為新台幣（
    下同）33,231元。但抗告人每月收入為31,684元，且抗告人
    之母親因開刀花費近10萬元，術後亦需長期復健，而大弟已
    歿、小弟失蹤，抗告人需獨自扶養母親及負擔醫藥費，且加
    上大弟之配偶失蹤，抗告人之姪子有輕微腦麻又失業，配偶
    為印尼籍，無法扶養兩個小孩，故抗告人亦需負擔兩個姪子
    的生活開銷及學雜費，實無力負擔上開協商金額，抗告人並
    無任意毀諾情形。(二)原裁定認抗告人之配偶孫靜虎收入頗豐
    ，可供分擔日常生活支出無虞，然抗告人之配偶與抗告人分
    居已多年，從未支付過家中任何費用，且該情形有抗告人之
    婆婆之切結書為證。(三)又抗告人之月薪僅約為31,684元左右
    ，原裁定以聲請人年度收入除以12個月計算並不客觀，蓋該
    年收入係包括年終獎金、不休假獎金及考核獎金，而考核獎
    金需甲等方有此數，抗告人並非能年年甲等，且年終獎金等
    皆係在年關將近之時所發，而年節將近之時有不可避免之開
    銷，將這些獎金加計成每月薪資有失公允。爰依法提起本件
    抗告，並聲明求為：原裁定廢棄，並准為更生之聲請。
二、按，「債務人不能清償債務或有不能清償之虞者，得依本條
    例所定更生程序，清理其債務」；「債務人無擔保或無優先
    權之債務總額未逾新台幣1,200 萬元者，於法院裁定開始清
    算程序或宣告破產前，得向法院聲請更生。」；「債務人與
    金融機構協商成立者，不得聲請更生或清算。但因不可歸責
    於己之事由，致履行顯有重大困難者，不在此限。」、「本
    條例施行前，債務人依金融主管機關協調成立之中華民國銀
    行公會會員，辦理消費金融案件無擔保債務協商機制與金融
    機構成立之協商，準用前項之規定。」，消費者債務清理條
    例第3 條、第42條第1 項、第151 條第5 項、第6 項分別定
    有明文。而所謂「不可歸責於己之事由」，係指客觀上聲請
    人之支出增多，或收入、收益減少，非其成立協商時所能預
    期之情形，例如僱佣之公司倒閉、被裁員、因病無法工作等
    非自願性失業致無收入；減薪、降級、調職致收入減少；結
    婚、生子或家屬患病等致支出增加；物價工資上漲而成本增
    加、業積減少、不景氣生意慘淡等致收益減少等之情形屬之
    。依上之條文規定可知，債務人與金融機構協商成立債務清
    償方案後，即應由債務人按其條件履行，只有在事後發生情
    事變更，在清償期間有上開所述收入或收益減少等事由，致
    該方案履行困難甚或履行不能，因不可歸責於己，始能例外
    准許債務人聲請更生或清算，以避免債務人任意毀諾已成立
    之協商，濫用更生或清算之裁判上債務清理程序。且於衡量
    債務人或其受扶養人之生活費用時，亦應兼顧債權人利益，
    僅得核准較為基本之需求，對超過基本需求之主張，應不予
    准許。
三、抗告人主張其積欠中國信託銀行等銀行1,197,008 元債務，
    因無法清償債務，於95年6 月間，依中華民國銀行公會會員
    辦理消費金融案件無擔保債務協商機制，與如附表所示之債
    權人達成以分60期，每月償還33,231元予各債權人之協議，
    有抗告人之財團法人金融聯合徵信中心當事人查詢個人資料
    （信用報告）回覆書、協議書、無擔保債務還款計劃、債務
    協商繳款之活期儲蓄存款存摺各1 份等在卷可稽（原審卷第
    14、84、35頁以下），堪認屬實。故本件所應審酌者為抗告
    人於協商後是否有不可歸責於己之事由，致履行顯有重大困
    難之情形。
四、經查：
（一）抗告人95年度之年所得為495,363 元，依此計算，其每月
      之平均所得為41,280元；96年度之年收入為538,297 元，
      每月平均所得為44,858元，有抗告人之95、96年度綜合所
      得稅各類所得資料清單在卷可稽（原審卷第18頁以下），
      故抗告人主張其月薪僅約為31,684元左右，即不足採；且
      依上開資料可知，抗告人之收入不但未有不可預期之明顯
      減少情形，反而還有逐年增加之情形。另抗告人於95年6
      月間協商時及協商後悔諾之96年4 月間及迄今均是受僱於
      國防部軍備局生產製造中心，其工作及職業亦無任何變化
      。
（二）就抗告人主張其本人之必要生活支出費用為8,200 元部份
      ，在內政部所公告之97年度高雄市低收入戶最低生活費用
      每人每月為10,991元範圍內，應可採信。
（三）就聲請人主張支出其母王清香扶養費部份：
      按，受扶養權利者，以不能維持生活而無謀生能力者為限
      ，民法第1117 條 第1 項定有明文，又同條第2 項規定，
      前項無謀生能力之限制，於直系血親尊親屬不適用之，即
      直系血親尊親屬受扶養者，仍須以不能維持生活者為限，
      有最高法院87年台上字第1696號判決之意旨可參。查聲請
      人之母王清香名下有2 筆房屋、3 筆土地，有其母之財產
      歸屬資料清單在卷可稽（原審卷第68頁以下），依其財產
      情形，除1 筆房屋供自住外，尚有1 筆房屋及3 筆土地可
      供出租及運用，不足以有何不能維持生活之情形，是聲請
      人主張其須每月支出扶養其母之扶養費每月7,000 元，即
      不足採。至聲請人主張為其母王清香支出開刀費用10萬元
      部份，依其提出之診斷證明書（原審卷105 頁）所載，係
      97年3 月間始發生之事實，而抗告人係於96年4 月即毀諾
      ，其是否有此支出，與其是否悔諾，顯無關係。
（四）就抗告人主張需負擔其姪子王建興及王建銘之扶養費用部
      分：
      按，「左列親屬，互負扶養之義務：一、直系血親相互間
      。二、夫妻之一方與他方之父母同居者，其相互間。三、
      兄弟姊妹相互間。四、家長家屬相互間。」，民法第1114
      條定有明文。本件抗告人係於65年間與其夫結婚後即居住
      在高雄市前鎮區○○○路963 號12樓之1 ，並與其女及婆
      婆同住；其姪子王建興及王建銘，則係與抗告人之母王清
      香同住於高雄縣旗山鎮○○路○ 段670 號，有其等之戶籍
      謄本在卷可稽（見原審卷第31-34 頁），其等間顯非家長
      家屬間之關係，依上開法條之規定，抗告人並無扶養義務
      可言，故抗告人主張須支出此部份之扶養費用，即不足採
      ；另依其等分別居住於高雄市及旗山鎮，相距甚遠、王建
      興及王建銘係與抗告人之母王清香同住、抗告人之母王清
      香有上開所述之財產資力等情形，王建興及王建銘應係由
      抗告人之母王清香負責扶養，而並非由抗告人負責扶養。
（五）則以抗告人每月之平均收入為44,910元，扣除每月個人必
      要生活支出8,200 元後，尚餘約36,710元，仍足以支付上
      開協商金額33,231元。
（六）又抗告人主張之扶養其母及姪子等之事實，縱認屬實，亦
      均是在其於95年6 月間與債權人達成協商結論前早已存在
      之事實，並非事後始發生之事實，抗告人在協商時自得加
      以考量是否願意同意協商條件，故抗告人主張之上開事實
      ，亦與前段法條所規定之「不可歸責於己之事由」之情形
      不符，而不符上開法所規定之更生要件，故抗告人主張其
      係因不可歸責於己之事由，致履行協商成立之還款協議顯
      有重大困難，即不足採。
五、綜上所述，抗告人主張其因不可歸責於己之事由，致履行協
    商成立之還款協議，顯有重大困難，即不足採，其本件更生
    之聲請，核與上開法條之規定不符，自應駁回其聲請。原審
    因而裁定駁回抗告人之聲請，並無違誤。抗告意旨指摘原裁
    定不當，求予廢棄另為裁定，為無理由，應予駁回。
五、據上論結，本件抗告為無理由，依消費者債務清理條例第15
    1 條，民事訴訟法第495 條之1 第1 項、第449 條第1 項、
    第95條、第78條，裁定如主文。
中    華    民    國    98    年    3     月    30    日
                  民事第四庭  審判長法  官  林玉心
                                    法  官  楊淑珍
                                    法  官  郭文通
上為正本係照原本作成。
本件不得再抗告。
中    華    民    國    98    年    3     月    30    日
                                    書記官  卓榮杰


司法院資訊處製作；財團法人民間司法改革基金會備份。
